【裁判字號】    98,易,3003
【裁判日期】    990318
【裁判案由】    詐欺
【裁判全文】
臺灣臺北地方法院刑事判決              98年度易字第3003號
公  訴  人  臺灣臺北地方法院檢察署檢察官
被      告  乙○○
選任辯護人  李哲賢律師
            鄭三川律師
            林鈺雄律師
上列被告因犯詐欺案件，經檢察官聲請以簡易判決處刑（臺灣臺
北地方法院檢察署九十八年度偵字第一九五四七號）及移送併辦
（臺灣桃園地方法院檢察署九十八年度偵字第一九一一七號），
經本院認不宜以簡易判決處刑（受理案號為九十八年度簡字第三
六四七號），改依通常程序審理，本院判決如下：
    主    文
乙○○幫助共同意圖為自己不法之所有，以詐術使人將本人之物
交付，處拘役拾日，如易科罰金，以新臺幣壹仟元折算壹日。
    犯罪事實
一、乙○○於民國九十八年五月底某日時，在不詳地點，使用電
    腦設備上網，並連結至豆豆聊天室之際，因見真實姓名、年
    籍均不詳之成年人於該聊天室內留下兼差（即援助交際）及
    即時通帳號之訊息，乃依該訊息與一名真實姓名、年籍均不
    詳，自稱「小佳」之成年女子聊天；嗣該名自稱「小佳」之
    成年女子於九十八年六月二十四日晚上十一時許，在不詳地
    點，先向乙○○佯稱：其是兼差的，可以價值新臺幣（下同
    ）二千五百元之網路遊戲ＧＡＳＨ點數二千五百點之代價，
    與乙○○為性交易等語，再於翌日（即同年月二十五日）深
    夜一時九分許，以申設之「網路家庭資訊服務股份有限公司
    」所屬ＳＫＹＰＥ帳號ＺＸＣ一一六六八八號網路電話撥打
    乙○○使用之行動電話號碼0000000000號，與乙○○聯絡，佯稱：為怕連累其他小姐，第一次的客人都要到
    提款機打一張職業單，以證明開戶的職業沒問題等語，而指
    示乙○○前往自動櫃員機前操作自動櫃員機，致使乙○○陷
    於錯誤，持其於九十一年九月九日某時許，前往位在臺北縣
    新店市○○路三五號之中華郵政股份有限公司（下稱中華郵
    政公司）新店五峰郵局，向該局申請開立之0000000
    0000000000號帳戶（下稱中華郵政公司帳戶）之
    提款卡一張，前往中國信託商業銀行股份有限公司某自動櫃
    員機前，依該自稱「小佳」之成年女子指示操作自動櫃員機
    ，而於九十八年六月二十五日深夜一時某分許，將其中華郵
    政公司帳戶內一萬二千三百四十五元匯入洪永鴻中國信託商
    業銀行股份有限公司000000000000000號帳
    戶內。乙○○於遭詐騙後，業已察覺有異，明知上開自稱「
    小佳」之成年女子可能係詐騙份子，且明知將自己之金融機
    構帳戶提供他人使用，可能因此供不法詐騙份子以詐術使他
    人將款項匯入自己之金融機構帳戶後，再予提領運用，並預
    見可能因而幫助他人從事詐欺取財之目的，因不甘上開款項
    平白損失，為取回其上開匯出款項，孤注一擲，竟基於幫助
    數名有實施詐欺取財犯意聯絡及行為分擔之真實姓名、年籍
    均不詳之成年人〔包含蔡德薰、廖偉成、朱建仲、黃偉順、
    蕭儀雯（以上四人現正在彰化地方法院九十八年度易字第一
    一九九號案件審理中）、真實姓名、年籍均不詳之成年女子
    、真實姓名、年籍均不詳，自稱「小佳」之成年女子等人〕
    實施詐欺取財之不確定犯意，於同日（即同年月二十五日）
    深夜二時許，在位在桃園南崁交流道附近之桃園縣蘆竹鄉○○路○段三六八號之空軍一號遊覽車長榮站內，依上開自稱
    「小佳」之成年女子指示，委託不知情之該車站人員，將其
    上開中華郵政公司帳戶之提款卡一張代為交付上開自稱「小
    佳」之成年女子使用，並於在電話通話中告知上開自稱「小
    佳」之成年女子前開中華郵政公司帳戶之提款卡密碼一個，
    供上開數名真實姓名、年籍均不詳之成年人作為提領及匯出
    款項之用，乙○○即以此行為幫助該數名真實姓名、年籍均
    不詳之成年人實施詐欺取財犯行。上開數名真實姓名、年籍
    均不詳之成年人（包含蔡德薰、廖偉成、朱建仲、黃偉順、
    蕭儀雯、真實姓名、年籍均不詳之成年女子、真實姓名、年
    籍均不詳，自稱「小佳」之成年女子等人）於取得前揭乙○○交付之上開中華郵政公司帳戶之帳戶提款卡一張及該提款
    卡密碼一個後，共同基於意圖為自己不法所有之犯意聯絡，
    先由真實姓名、年籍均不詳之成年女子於九十八年六月二十
    八日下午五時許，在不詳地點，利用丁○○使用其位在桃園
    縣楊梅鎮○○街三七九巷二之一號住處電腦設備上網，並連
    結至豆豆聊天室與其聊天，相約在交通部臺灣鐵路管理局中
    壢車站附近見面之際，以電話號碼0000000000號
    向丁○○佯稱：為確認丁○○之身分，丁○○要到自動提款
    機，按照伊所說的帳號0000000000000000
    000號，輸入二九九八三、確定等語，而指示丁○○前往
    自動櫃員機前操作自動櫃員機，致使丁○○陷於錯誤，持向
    中華郵政公司申請開立之000000000000000
    0000號帳戶之提款卡一張，前往第一商業銀行股份有限
    公司某自動櫃員機前，依上開成年女子指示操作自動櫃員機
    ，而於九十八年六月二十八日晚上七時五十九分許，將其前
    揭中華郵政公司0000000000000000000
    號帳戶內二萬九千九百八十三元匯入上開乙○○中華郵政公
    司帳戶內而遭提領一空。嗣丁○○察覺有異，遂報警處理而
    循線查知上情。
二、案經臺北縣政府警察局新店分局報請臺灣臺北地方法院檢察
    署檢察官偵查聲請簡易判決處刑，經本院認不宜適用簡易程
    序，改依通常程序審理，及桃園縣政府警察局楊梅分局報請
    臺灣桃園地方法院檢察署檢察官偵查後移送併辦審理。
    理    由
壹、證據能力部分：
    按被告以外之人於審判外之言詞或書面陳述，除法律有規定
    者外，不得作為證據。被告以外之人於審判外之陳述，雖不
    符前四條之規定，而經當事人於審判程序同意做為證據，法
    院審酌該言詞陳述或書面陳述作成時之情況，認為適當者，
    亦得為證據。當事人、代理人或辯護人於法院調查證據時，
    知有刑事訴訟法第一百五十九條第一項不得為證據之情形，
    而未於言詞辯論終結前聲明異議者，視為有前項之同意，刑
    事訴訟法第一百五十九條第一項、第一百五十九條之五分別
    定有明文。本院認定事實所憑之證據，部分屬傳聞證據，惟
    檢察官、被告乙○○及其選任辯護人均未於本院言詞辯論終
    結前聲明異議，本院審酌該等言詞或書面陳述作成之情況，
    並無非出於任意性或不正取供，或違法或不當情事，且客觀
    上亦無不可信之情況，堪認為適當，依刑事訴訟法第一百五
    十九條之五第二項規定，均得作為證據，先予敘明。
貳、實體部分：
  一、訊據被告固不否認於前開時間、地點，曾向中華郵政公司
      新店五峰郵局申請開立帳戶，且他人曾對被害人丁○○施
      用詐術，致被害人丁○○因而將款項匯入其所開立之帳戶
      等情，惟辯稱：如果伊要協助對方的話，伊就不會去報案
      了，對方威脅伊說有伊等新店住家的地址，伊怕他們去找
      伊爸麻煩，為了家裡著想才沒有去動作云云。被告選任辯
      護人則為其辯稱：被告係受到網路上自稱「小佳」之女子
      詐騙，依其指示先轉帳一萬多元後，不甘一萬多元平白損
      失，為取回損失，基於孤注一擲心態，遂委託寄送其所有
      之提款卡一張至該女子指定之地點，被告應係本件詐欺被
      害人之一；又被告任職於佳的星股份有限公司，從事航機
      加油工作，收入穩定，並無幫助詐欺之犯罪動機，且上開
      中華郵政公司帳戶係被告作為工作薪資轉帳使用，設若被
      告提供帳戶係供作幫助他人詐欺取財之非法用途，豈有可
      能提供工作薪資帳戶之理？再者，被告於九十八年六月二
      十九日與證人丙○○一同前往桃園縣大園鄉林郵局辦理
      掛失止付，並主動向桃園縣政府警察局大園分局三派出
      所報案，顯見被告並無容認他人使用其帳戶之意思云云。
      經查：
  （一）被告為上開數名真實姓名、年籍均不詳之成年人施用詐
        術，而陷於錯誤，將一萬二千三百四十五元轉帳至洪永
        鴻中國信託商業銀行股份有限公司000000000
        000000號帳戶一節，業據被告於警詢、偵查及本
        院審理時所是認，並有以局號帳號查詢客戶基本資料、
        客戶歷史交易清單、彰化縣警察局員林分局九十八年十
        一月十二日員警分偵字第○九八○○二七四一二號函及
        其檢附九十八年彰地聲監字第三四三號通訊監察譯文影
        本、通聯調閱查詢單影本、中國信託商業銀行股份有限
        公司九十八年七月十五日中信銀字第○九八二二二七一
        二○八八○一號函及其檢附客戶相關字料、帳戶歷史交
        易查詢、彰化縣警察局員林分局九十九年二月十一日員
        警分偵字第○九九○○○三七三四號函及其檢附九十八
        年彰地聲監字第三四三號通訊監察譯文、臺灣彰化地方
        法院檢察署檢察官九十八年度偵字第六五三二號、第七
        五三九號、第七九二一號起訴書及臺灣彰化地方法院刑
        事庭傳票等件在卷可參，應堪認定。
  （二）又被害人丁○○為上開數名真實姓名、年籍均不詳之成
        年人施用詐術，而陷於錯誤，將二萬九千九百八十三元
        轉帳至被告上開中華郵政公司帳戶內等情，為被告所不
        否認，復經被害人丁○○於警詢中陳述無訛，並有以局
        號帳號查詢客戶基本資料、客戶歷史交易清單、第一銀
        行自動付款機交易明細表（以上均影本）等件在卷可參
        ，足認被告所開立之前開中華郵政公司帳戶確曾為上開
        數名真實姓名、年籍均不詳之成年人作為實施詐欺取財
        犯行之用。
  （三）被告雖以前開情詞置辯。惟按刑法上之故意犯，可分為
        直接故意與不確定故意，所謂不確定故意即指行為人對
        於構成犯罪之事實，預見其發生而其發生並不違反其本
        意，刑法第十三條第二項定有明文。次按金融存款帳戶
        ，事關存戶個人財產權益之保障，屬個人理財之工具，
        若該帳戶之存摺與金融卡、印鑑、密碼相結合，則專屬
        性、私密性更形提高，除非本人或與本人具密切親誼關
        係者，難認有何正當理由可自由流通使用，稍具通常社
        會歷練與經驗法則之一般人亦均有應妥善保管上開物件
        ，防止被他人冒用之認知，縱須將該等物品交付與自己
        不具密切親誼之人時，亦必深入瞭解該他人之可靠性與
        用途，以防止遭他人違反自己意願使用或不法使用之常
        識，且存摺、金融卡、印鑑等有關個人財產、身分之物
        品，如淪落於不明人士手中，極易被利用為與財產有關
        之犯罪工具，此為一般社會大眾所知悉。本件被告對於
        該取得其帳戶提款卡及提款卡密碼之前開自稱「小佳」
        之成年女子之真實姓名、年籍資料均毫無所悉，而該自
        稱「小佳」之成年女子既表明被告所交付之帳戶係供作
        處理被告前開匯入洪永鴻中國信託商業銀行股份有限公
        司帳戶款項事宜之用，依一般經驗法則，苟前開自稱「
        小佳」之成年女子欲退還被告款項，僅需匯款同金額款
        項至被告前開中華郵政公司帳戶內即可，並無另行要求
        被告交付其前開中華郵政公司帳戶之提款卡之必要，是
        自稱「小佳」之成年女子以處理被告前開匯入洪永鴻中
        國信託商業銀行股份有限公司帳戶款項事宜為由，要求
        被告另行交付其中華郵政公司帳戶之提款卡，顯與一般
        處理誤匯款項之經驗法則有違。況近來詐欺犯罪集團犯
        案猖獗，利用帳戶掩飾、隱匿詐財贓款之事，業廣經媒
        體披載，政府亦多所宣導，目的均在避免民眾受騙，被
        告係成年之人，具有相當社會經驗，對此應知悉甚詳，
        且被告於九十八年九月十七日偵查時供承：「伊記得伊
        是按一萬二千三百四十五元，當伊按完錢被轉出後，伊
        就知道伊被騙了。於是伊趕緊再提了二千元出來。」、
        「（檢察官問：你知道被騙還提二千元出來，為何還要
        把提款卡寄給對方？）因為伊提二千元出來後，裡面的
        錢剩下不多，伊想沒關係，而且伊當時為了繳會錢，想
        把該筆錢拿回，於是就寄提款卡給對方」等語，又被告
        於九十八年六月二十五日深夜一時許，為前開自稱「小
        佳」之成年女子詐騙一萬二千三百四十五元後，接續對
        該自稱「小佳」之成年女子陳稱：「我的錢不見了啊！
        」、「唷、幹，我被騙了吧！」、「我跟你講我的帳號
        ，你直接匯過來就好了。」、「我直接報警處理了吧！
        」、「我不會去報警的，我現在也不想要了，我回家睡
        覺了。」、「‥‥我頂多去開個戶頭，讓你們匯進來而
        已，其他的沒有辦法。」、「你確定會回來唷？」、「
        真的不要騙我咧！」等語，有彰化縣警察局員林分局九
        十九年二月十一日員警分偵字第○九九○○○三七三四
        號函及其檢附九十八年彰地聲監字第三四三號通訊監察
        譯文一份在卷可佐，參酌被告於交付其帳戶提款卡及密
        碼前，甫為該自稱「小佳」之成年女子詐騙一萬二千三
        百四十五元一情，已如前述，足認被告對於取得其帳戶
        提款卡及提款卡密碼之自稱「小佳」之成年女子或其他
        數名有實施詐欺取財犯意聯絡及行為分擔之真實姓名、
        年籍均不詳之成年人（包含蔡德薰、廖偉成、朱建仲、
        黃偉順、蕭儀雯、真實姓名、年籍均不詳之成年女子、
        真實姓名、年籍均不詳，自稱「小佳」之成年女子等人
        ）可能利用其所提供帳戶掩飾或隱匿因犯罪所得之財物
        （即被害人轉帳匯入之款項），使偵查機關不易偵查，
        已有所預見，仍在不甘受騙，欲取回受騙款項之心態下
        ，以縱或幫助該取得其帳戶提款卡及提款卡密碼之自稱
        「小佳」之成年女子或其他數名有實施詐欺取財犯意聯
        絡及行為分擔之真實姓名、年籍均不詳之成年人（包含
        蔡德薰、廖偉成、朱建仲、黃偉順、蕭儀雯、真實姓名
        、年籍均不詳之成年女子、真實姓名、年籍均不詳，自
        稱「小佳」之成年女子等人）欺罔他人亦在所不惜之不
        確定故意，輕易將其帳戶之提款卡及提款卡密碼一併提
        供該真實姓名、年籍均不詳，自稱「小佳」之成年女子
        使用，顯有容認發生之本意，是以被告有幫助該取得其
        帳戶提款卡及提款卡密碼之自稱「小佳」之成年女子或
        其他數名有實施詐欺取財犯意聯絡及行為分擔之真實姓
        名、年籍均不詳之成年人（包含蔡德薰、廖偉成、朱建
        仲、黃偉順、蕭儀雯、真實姓名、年籍均不詳之成年女
        子、真實姓名、年籍均不詳，自稱「小佳」之成年女子
        等人）利用其所提供上開帳戶詐欺取財之不確定故意甚
        明。是被告及其選任辯護人前開所辯，顯屬事後卸責之
        詞，實難採信。
  （四）又證人即桃園縣政府警察局大園分局三派出所員警甲○○於本院九十九年三月四日審判期日中固供稱：乙○○當日是主動到三派出所報案等語，然證人甲○○於
        本院同一審判期日中亦證稱：當時被告來本三派出所
        告知他去郵局，郵局的人員跟他說「你郵局的帳戶為警
        示帳戶，請乙○○到派出所請警員處理」，伊查詢被告
        的帳號為警示帳戶，當時被告請求把他的帳戶作解除警
        示帳戶等語；而證人即被告姊姊丙○○於本院同一審判
        期日中亦證稱：六月二十九日當天，乙○○接到對方的
        電話，要伊弟弟再匯十三萬給他，提款卡才可以拿得回
        來，伊弟覺得事實很嚴重就跟伊說，伊第一個反應就是
        帶他去郵局查他的提款卡，郵局的小姐說已經變成警示
        帳戶了，伊馬上就帶伊弟去三派出所主動報案等語，
        足認被告係在證人丙○○帶領下，方前往中華郵政公司
        林郵局欲辦理其帳戶掛失止付，因發覺其帳戶已遭設
        定為警示帳戶後，始前往桃園縣政府警察局大園分局三
        派出所報案，自難認被告有何無容認他人使用其帳戶
        之意思可言，是被告此部分所辯實不足採。
  （五）至於被告提出之佳的星股份有限公司薪資條、佳的星股
        份有限公司獎金工資條、各類所得扣繳暨免扣繳憑單及
        佳的星股份有限公司九十六年度保險費繳費證明等件，
        固足以證明被告於案發時確實有在佳的星股份有限公司
        任職，且上開中華郵政公司被告帳戶為其薪資轉帳帳戶
        等情，然被告係因先遭前述數名真實姓名、年籍均不詳
        之成年人詐騙後，不甘損失，一時失慮，始提供其前開
        中華郵政公司帳戶供前述數名真實姓名、年籍均不詳之
        成年人使用，已如前述，故被告雖有正當職業，且提供
        前述數名真實姓名、年籍均不詳之成年人使用之上開中
        華郵政公司帳戶亦為其薪資轉帳帳戶，惟此等並無解於
        被告幫助詐欺取財罪責之成立，是被告此部分所辯亦不
        可採。
  （六）綜上所述，本件事證明確，被告犯行洵堪認定，應予依
        法論科。
  二、按刑法上之幫助犯，係對於犯罪與正犯有共同之認識，而
      以幫助之意思，對於正犯資以助力，而未參與實施犯罪之
      行為者而言，最高法院七十五年度臺上字第一五○九號、
      八十四年度臺上字第五九九八號、第六四七五號、八十八
      年度臺上字第一二七○號判決亦同此意旨。是以，如未參
      與實施犯罪構成要件之行為，且係出於幫助之意思提供助
      力，即屬幫助犯，而非共同正犯。本件被告基於幫助之犯
      意，提供前開中華郵政公司帳戶之提款卡一張及其密碼一
      個予前述數名有實施詐欺取財犯意聯絡及行為分擔之真實
      姓名年籍均不詳之成年人（包含蔡德薰、廖偉成、朱建仲
      、黃偉順、蕭儀雯、真實姓名、年籍均不詳之成年女子、
      真實姓名、年籍均不詳，自稱「小佳」之成年女子等人）
      使用，而由數名真實姓名、年籍均不詳之成年人對被害人
      丁○○施用詐術，致使被害人丁○○陷於錯誤，因而匯款
      至被告所提供之前開中華郵政公司帳戶內，是被告所為係
      參與詐欺取財罪構成要件以外之行為，且在無證據證明被
      告係以正犯而非以幫助犯之犯意參與犯罪之情形下，應認
      其所為係幫助犯而非正犯行為。核被告所為，係犯刑法第
      三百三十九條第一項詐欺取財罪之幫助犯。被告前開幫助
      詐欺取財犯行，幫助包括蔡德薰、廖偉成、朱建仲、黃偉
      順、蕭儀雯、真實姓名、年籍均不詳之成年女子、真實姓
      名、年籍均不詳，自稱「小佳」之成年女子等數名真實姓
      名、年籍均不詳之成年人犯罪，而該數名真實姓名、年籍
      均不詳之成年人間就前開詐欺取財犯行，有犯意聯絡及行
      為分擔，應論以共同正犯。被告幫助他人犯前開罪名，依
      刑法第三十條第二項之規定，按正犯之刑減輕之。又臺灣
      桃園地方法院檢察署九十八年度偵字第一九五四七號移送
      併案審理部分與本案為事實上同一案件，自應由本院併予
      審理。爰審酌被告提供上開帳戶予前述數名真實姓名、年
      籍均不詳之成年人使用，使前開犯罪之人得以逃避犯罪之
      查緝，所為已嚴重擾亂金融社會秩序，影響社會正常交易
      安全，增加被害人尋求救濟之困難，並使犯罪之追查趨於
      複雜，犯後猶否認犯行，飾詞卸責，態度不佳，惟衡諸被
      告係因先遭前述數名真實姓名、年籍均不詳之成年人詐騙
      後，不甘損失，一時失慮，始提供其前開中華郵政公司帳
      戶供前述數名真實姓名、年籍均不詳之成年人使用，尚非
      真正主導詐騙之人，兼衡其犯罪之手段、情節、生活狀況
      、智識程度等一切情狀，爰量處如主文所示之刑，併諭知
      易科罰金之折算標準。
據上論斷，應依刑事訴訟法第四百五十二條、第二百九十九條第
一項前段，刑法第三十條第一項前段、第二項、第二十八條、第
三百三十九條第一項、第四十一條第一項前段，刑法施行法第一
條之一第一項、第二項前段，判決如主文。
本件經檢察官申心蓓到庭執行職務
中    華    民    國    99    年    3     月    18    日
                    臺灣臺北地方法院刑事第六庭
                        審判長法  官  張永宏
                              法  官  林晏如
                              法  官  雷淑雯
以上正本證明與原本無異。
如不服本判決，應於判決送達後十日內，向本院提出上訴狀（應
抄附繕本）。告訴人或被害人如對於本判決不服者，應具備理由
請求檢察官上訴，其上訴期間之計算係以檢察官收受判決正本之
日期為準。
                              書記官  胡詩唯
中    華    民    國    99    年    3     月    18    日
附錄本案論罪科刑法條全文：
刑法第三百三十九條
意圖為自己或第三人不法之所有，以詐術使人將本人或第三人之
物交付者，處五年以下有期徒刑、拘役或科或併科一千元以下罰
金。
以前項方法得財產上不法之利益或使第三人得之者，亦同。
前二項之未遂犯罰之。

司法院資訊處製作；財團法人民間司法改革基金會備份。
